臺灣板橋地方法院民事判決　八十八年度訴字第一七九０號
　　原　　　告　行政院農業委員會林務局新竹林區管理處
　　法定代理人　戊○○
　　訴訟代理人　壬○○
　　　　　　　　己○○
　　被　　　告　辛○○
　　　　　　　　甲○○
　　　　　　　　乙○○
　　複　代理人　庚○○
　　被　　　告　丁○○○
　　法定代理人　丙○○
右當事人間請求拆屋還地事件，本院判決如左：
    主　　文
被告丁○○○應將坐落台北縣三峽鎮○○段內插角小段一一九之一二、一三四之一地
號如附圖二紅色部分所示面積二八０七平方公尺土地上之建築物拆除，並將土地回復
原狀返還原告。
原告其餘之訴駁回。
訴訟費用由被告丁○○○負擔十分之一，餘由原告負擔。
本判決第一項於原告以新台幣參拾陸萬伍仟元為被告丁○○○供擔保後，得假執行；
但被告丁○○○如於假執行程序實施前以新台幣壹佰零玖萬肆仟柒佰參拾元為原告預
供擔保，得免為假執行。
原告其餘假執行之聲請駁回。
    事　　實
甲、原告方面：
一、聲明：
（一）被告辛○○、甲○○、乙○○應將坐落台北縣三峽鎮○○段內插角小段一一九
      之一二、一三四之一、一三七、二三六、一二五地號如附圖一黃色部分所示即
      圖面編號七二０面積０點０二公頃、七四五面積０點七八公頃、七四九面積０
      點五一公頃、七八八面積０點三０公頃、七九０面積０點０三公頃、七九一面
      積０點二三、七九四面積０點五九、七一一面積０點０五公頃，合計面積二點
      五一公頃土地返還原告。
（二）被告丁○○○應將坐落台北縣三峽鎮○○段內插角小段一一九之一二、一三四
      之一地號如附圖二紅色部分所示面積二八０七平方公尺土地上之建築物拆除，
      並將土地回復原狀返還原告。
（三）請准供擔保宣告假執行。
二、陳述：
（一）被告辛○○、甲○○、乙○○共同向原告承租烏來事業區第三一林班地，即坐
      落台北縣三峽鎮○○段內插角小段一一九之一二、一三四之一、一三七、二三
      六、一二五地號如附圖一黃色部分所示，圖面編號七二０面積０點０二公頃、
      七四五面積０點七八公頃、七四九面積０點五一公頃、七八八面積０點三０公
      頃、七九０面積０點０三公頃、七九一面積０點二三、七九四面積０點五九、
      七一一面積０點０五公頃，合計面積二點五一公頃土地，以供造林收益之用，
      租期自民國七十八年十一月一日起至八十七年十月三十一日止。依雙方所簽訂
      之「國有森林用地出租造林契約書」第十二條及「台灣省國有林事業區出租造
      林地管理辦法」第三條第七款、八款、第五條第一項第三款規定「租地造林人
      若有擅自轉讓或轉租或其他違反本辦法之規定或契約者，林務局得終止租約」
      ；另民法第四百四十三條第一項前段、第四百三十八條，亦分別規定「承租人
      非經出租人承諾，不得將租賃物轉租予他人；承租人應依約定方法，為租賃物
      之使用、收益；無約定方法者，應以依租賃物之性質而定之方法為之。承租人
      違反前項之規定為租賃物之使用、收益，經出租人阻止而仍繼續為之者，出租
      人得終止契約」。詎被告辛○○、甲○○、乙○○竟違反造林收益之目的，未
      經原告同意，擅自將所承租土地之一部，即坐落台北縣三峽鎮○○段內插角小
      段一一九之一二、一三四之一地號如附圖二紅色部分所示面積二八０七平方公
      尺土地，轉讓予被告丁○○○作為建築「丁○○○」寺廟之用，嗣經原告分別
      於八十五年十二月十三日、八十七年十二月二十八日，通知被告辛○○、甲○○、乙○○自行拆除上開寺廟建物，並恢復造林，否則終止租約，並收回林地
      。惟被告辛○○、甲○○、乙○○均置之不理，原告遂以存證信函通知被告辛○○、甲○○、乙○○終止前述租約，渠等即屬無權占有系爭土地。另被告丁○○○未經原告同意，擅自於如附圖二紅色部分所示土地建築寺廟，亦屬無權
      占有。原告為系爭土地之管理人，自得依民法第七百六十七條規定，訴請判決
      如聲明所示。
（二）對被告抗辯之陳述：
      查系爭土地之原承租人係訴外人石亮，因石亮於八十三年七月十一日死亡，始
      由其繼承人即被告辛○○、甲○○、乙○○等三人，於八十三年九月八日提出
      繼承換約申請，經原告審核後，並未發現有系爭寺廟建物存在之違約情事，遂
      核准其三人換約申請，並於當年十月二十七日與渠等續訂租約。是原告與被告
      辛○○、甲○○、乙○○續訂租約前，系爭土地上並無系爭寺廟建物存在，已
      能確認。另丁○○○之寺廟登記證核發日期，雖係八十二年九月七日，而在兩
      造續訂租約前，然因寺廟並非須在寺廟登記證核發前即已完成，是丁○○○之
      寺廟登記證核發日期，與該寺廟何時存在無關，被告辛○○、甲○○、乙○○
      所稱兩造續訂租約時，寺廟建物即已存在，顯不可採。且縱然系爭土地係訴外
      人石亮違法轉讓，然因被告辛○○、甲○○、乙○○係繼承石亮之租約，原告
      亦可終止租約。
三、證據：提出國有森林用地出租造林契約書、林務局新竹林區管理處龜山工作站八
    十三年九月十五日八三峽分字第一一一四號、八十五年十二月十三日新龜政字第
    五三三０號函、八十三年九月八日繼承續約聲請書、林務局新竹林區管理處八十
    三年十月一日八三竹政字第一三三五四號函、台灣省國有林事業區出租造林地管
    理辦法、土地登記謄本、地價證明、土地所有權狀及八十二年航照圖等件為證，
    並聲請本院履勘現場暨囑託樹林地政事務所測量製作複丈成果圖。
乙、被告方面：
壹、被告辛○○、甲○○、乙○○部分：
一、聲明：原告之訴及假執行之聲請均駁回。如受不利益之判決，願供擔保請准宣告
    免為假執行。
二、陳述：系爭土地原係由被告辛○○、甲○○、乙○○之先父石亮所承租，因石亮
    於八十三年七月十一日死亡，遂由其三人於八十三年十月二十七日，與原告新訂
    租約，繼續承租系爭土地。石亮於承租系爭土地期間，曾於六十八年間，將系爭
    土地之一部即如附圖二紅色部分所示，獻予丁○○○，供興建寺廟建物之用，原
    告與被告辛○○、甲○○、乙○○新訂租約，將系爭土地點交時，即已存在系爭
    建物，渠等並無將系爭土地轉租或轉讓之行為，自未違反與原告所簽訂之租賃契
    約，原告無權終止兩造租賃關係，其請求被告辛○○、甲○○、乙○○返還系爭
    土地，要無理由。
三、證據：提出訂約紀錄表、台灣板橋地方法院檢察署檢察官不起訴處分書、台北縣
    政府寺廟登記證、為解決宗教寺廟教堂用地問題協調會結論等件為證，並聲請訊
    問證人丁○○○管理人丙○○及命原告提出八十二年至八十五年系爭土地航照圖
    。
貳、被告丁○○○部分：
一、聲明：原告之訴及假執行之聲請均駁回。如受不利益之判決，願供擔保請准宣告
    免為假執行。
二、陳述：丁○○○寺廟建物係被告丁○○○之信眾共同出資興建，建物部分屬丁○○○所有，所占土地則係由訴外人石亮所捐獻，自六十幾年開始興建，七十幾年
    完成地基，八十二年七月二十日申請寺廟登記時，屋頂即已完成，並做好水土保
    持，台北縣政府人員亦有實地勘查無訛。興建期間，原告從未阻止，被告丁○○○知有占用國有林地情形後，即未再為任何擴建，並向原告洽購所占用土地，乃
    原告不同意出售，故原告請求被告丁○○○拆屋還地，實無理由。
丙、本院依職權調閱台灣板橋地方法院檢察署八十八年度偵字第四八Ｏ七號竊占案件
    卷宗。
    理　　由
甲、程序方面：
一、本件訴訟進行中，原告之法定代理人先、後由李桃生更換為余春榮、戊○○，原
    告均依法聲明承受訴訟，核與民事訴訟法之規定相符。另原告本隸屬於台灣省農
    林廳，嗣於訴狀送達後，改隸行政院農業委員會，亦不影響原告為系爭國有林地
    管理人之地位，合先敘明。
二、本件原告於訴狀送達後，追加丁○○○為被告，被告丁○○○對此追加無異議，
    並為本案之言詞辯論，依民事訴訟法第二百五十五條第二項之規定，視為同意追
    加，一併敘明。
乙、實體方面：
一、本件原告起訴主張：被告辛○○、甲○○、乙○○共同向原告承租烏來事業區第
    三一林班地，即坐落台北縣三峽鎮○○段內插角小段一一九之一二、一三四之一
    、一三七、二三六、一二五地號如附圖一黃色部分所示，圖面編號七二０面積０
    點０二公頃、七四五面積０點七八公頃、七四九面積０點五一公頃、七八八面積
    ０點三０公頃、七九０面積０點０三公頃、七九一面積０點二三、七九四面積０
    點五九、七一一面積０點０五公頃，合計面積二點五一公頃土地，以供造林收益
    之用，租期自民國七十八年十一月一日起至八十七年十月三十一日止。依雙方所
    簽訂之「國有森林用地出租造林契約書」第十二條及「台灣省國有林事業區出租
    造林地管理辦法」第三條第七款、八款、第五條第一項第三款規定「租地造林人
    若有擅自轉讓或轉租或其他違反本辦法之規定或契約者，林務局得終止租約」；
    另民法第四百四十三條第一項前段、第四百三十八條，亦分別規定「承租人非經
    出租人承諾，不得將租賃物轉租予他人；承租人應依約定方法，為租賃物之使用
    、收益；無約定方法者，應以依租賃物之性質而定之方法為之。承租人違反前項
    之規定為租賃物之使用、收益，經出租人阻止而仍繼續為之者，出租人得終止契
    約」。詎被告辛○○、甲○○、乙○○竟違反造林收益之目的，未經原告同意，
    擅自將所承租土地之一部，即坐落台北縣三峽鎮○○段內插角小段一一九之一二
    、一三四之一地號如附圖二紅色部分所示面積二八０七平方公尺土地，轉讓予被
    告丁○○○作為建築「丁○○○」寺廟之用，嗣經原告分別於八十五年十二月十
    三日、八十七年十二月二十八日，通知被告辛○○、甲○○、乙○○自行拆除上
    開寺廟建物，並恢復造林，否則終止租約，並收回林地。惟被告辛○○、甲○○
    、乙○○均置之不理，原告遂以存證信函通知被告辛○○、甲○○、乙○○終止
    前述租約，渠等即屬無權占有系爭土地。另被告丁○○○未經原告同意，擅自於
    如附圖二紅色部分所示土地建築寺廟，亦屬無權占有。原告為系爭土地之管理人
    ，自得依民法第七百六十七條規定，訴請判決如聲明所示等情。
二、被告則以：系爭土地原係由被告辛○○、甲○○、乙○○之先父石亮所承租，因
    石亮於八十三年七月十一日死亡，遂由其三人於八十三年十月二十七日，與原告
    新訂租約，繼續承租系爭土地。石亮於承租系爭土地期間，曾於六十八年間，將
    系爭土地之一部即如附圖二紅色部分所示，獻予丁○○○，供興建寺廟建物之用
    ，原告與被告辛○○、甲○○、乙○○新訂租約，將系爭土地點交時，即已存在
    系爭建物，渠等並無將系爭土地轉租或轉讓之行為，自未違反與原告所簽訂之租
    賃契約，原告無權終止兩造租賃關係，其請求被告辛○○、甲○○、乙○○返還
    系爭土地，要無理由；又丁○○○寺廟建物係被告丁○○○之信眾共同出資興建
    ，建物部分屬丁○○○所有，所占土地則係由訴外人石亮所捐獻，自六十幾年開
    始興建，七十幾年完成地基，八十二年七月二十日申請寺廟登記時，屋頂即已完
    成，並做好水土保持，台北縣政府人員亦有實地勘查無訛，興建期間，原告從未
    阻止，被告丁○○○知有占用國有林地情形後，即未再為任何擴建，並向原告洽
    購所占用土地，乃原告不同意出售，故原告請求被告丁○○○拆屋還地，亦無理
    由等語置辯。
三、被告辛○○、甲○○、乙○○部分：
（一）原告主張被告辛○○、甲○○、乙○○共同於八十三年十月二十七日，向原告
      承租系爭土地，竟擅自將所承租土地之一部即如附圖二紅色所示部分，轉讓予
      被告丁○○○作為建築寺廟建物所用之事實，為被告辛○○、甲○○、乙○○
      所否認，原告固提出國有森林用地出租造林契約書、龜山工作站八十五年十二
      月十三日新龜政字第五三三Ｏ號函、台灣省國有林事業區出租造林地管理辦法
      、土地登記謄本及航照圖等件，並聲請本院履勘現場暨囑託樹林地政事務所測
      量製作複丈成果圖為證。惟查，如附圖二紅色部分所示寺廟，係訴外人石亮於
      六十八年間，將土地獻予被告丁○○○興建，至八十二年間申請寺廟登記時，
      屋頂即已完成，並於八十二年九月七日獲准登記等情，業據證人即丁○○○管
      理人丙○○證述綦詳，並有台北縣政府寺廟登記證一紙在卷可稽，又依原告所
      提出之八十二年系爭土地航照圖所示，系爭土地於八十二年間已存在系爭寺廟
      建物，顯見原告於八十三年十月二十七日與被告辛○○、甲○○、乙○○訂立
      租約時，如附圖二紅色部分所示土地即為被告丁○○○占有，原告並未將該土
      地點交被告辛○○等三人，其三人自無從再違約轉讓土地予丁○○○。
（二）原告另主張系爭土地原係由辛○○、甲○○、乙○○先父石亮承租，因石亮於
      八十三年七月十一日死亡，遂由其繼承人即被告辛○○等三人，於同年十月二
      十七日因繼承而續訂租約，並非新訂租約，故縱系爭土地係石亮違法轉讓，原
      告亦可終止租約云云。經查，被告辛○○等三人係基於原承租人石亮繼承人之
      地位，於八十三年九月八日提出換約申請，經原告審核並無欠繳租金、違約等
      情事後，核准換約，並於同年十月二十七日換約，此有卷附之八十三年九月八
      日繼承續約聲請書、林務局新竹林區管理處龜山工作站八十三年九月十五日八
      三峽分字第一一一四號函、林務局新竹林區管理處八十三年十月一日八三竹政
      字第一三三五四號函可憑，是原告在換約前除須審核被告辛○○等三人有無申
      請換約資格外，尚須審核其有無欠繳租金、違約等情事，並非被告辛○○等三
      人因繼承關係，即當然繼承原承租人之租賃權。參以被告提出之訂約紀錄表記
      載，雙方於八十三年十月二十七日因繼承而為之第三次「換約」，與前二次因
      九年租賃期滿而為之「換約」，均係記載「換約」，是因租賃期滿之「換約」
      既係新訂租約，則因繼承而為之第三次「換約」，亦應屬新訂租約。故原承租
      人石亮轉讓系爭土地之違約行為，要與被告辛○○等三人無涉，原告自不得援
      引前契約之終止權，主張對後契約之被告辛○○等三人行使。
（三）綜上所述，原告主張被告辛○○等三人於八十三年十月二十七日，向原告承租
      系爭土地後，違約轉讓如附圖二紅色所示部分土地予被告丁○○○興建寺廟之
      事實，並非真實，且原告與辛○○等三人係新訂租約，亦不得援引前承租人石
      亮之違約轉讓土地行為，終止上開新訂租約，故原告主張終止兩造租約，請求
      被告辛○○等三人返還承租土地，即無理由。
四、被告丁○○○部分：
（一）原告主張被告丁○○○占有原告管理如附圖二紅色部分所示面積二八０七平方
      公尺土地，興建「丁○○○」寺廟建築物之事實，業據提出八十二年系爭土地
      航照圖一份為證，復經本院履勘現場並囑託台北縣樹林地政事務所派員協助測
      量，製有勘驗筆錄及複丈成果圖在卷可稽，且被告丁○○○亦未加以爭執，自
      堪信為真實。
（二）按「所有人對於無權占有或侵奪其所有物者，得請求返還之。對於妨害其所有
      權者，得請求除去之。有妨害其所有權之虞者，得請求防止之」，民法第七百
      六十七條定有明文。次按「系爭土地為國有，但在大甲林區內，為台灣省政府
      農林廳林務局劃歸被上訴人管理之林地，被上訴人為管理機關，在其職掌業務
      範圍內，自有行使所有權人權利為請求之當事人能力」，最高法院亦著有六十
      九年度台上字第五三七號判決可資參照。
（三）查原告主張被告丁○○○係無權占有右開土地，被告丁○○○雖抗辯土地係訴
      外人石亮捐獻，寺廟興建期間，原告從未阻止，事後知有占用國有林地情形，
      即未再為任何擴建，並向原告洽購所占用土地，乃原告不同意出售云云，惟查
      石亮以土地承租人身分，將系爭土地提供被告丁○○○興建寺廟，既未經原告
      出租人之同意，被告丁○○○即不得執此對抗原告，且被告丁○○○復未能證
      明有何占有前述土地之正當權源，自屬無權占有原告管理土地，揆之右揭說明
      ，原告自得本於民法第七百六十七條所有權物上請求權，訴請被告丁○○○將
      地上物拆除，並將土地回復原狀返還原告。
五、從而，原告本於無權占有法律關係，依民法第七百六十七條所有權物上請求權，
    訴請被告丁○○○應將坐落台北縣三峽鎮○○段內插角小段一一九之一二、一三
    四之一地號如附圖二紅色部分所示面積二八０七平方公尺土地上之建築物拆除，
    並將土地回復原狀返還原告，洵屬正當，應予准許。至原告其餘之請求，則無理
    由，應予駁回。
六、本件兩造陳明願供擔保請准宣告假執行或免為假執行，就原告勝訴部分，經核均
    無不合，爰分別酌定相當擔保金額准許之；至原告敗訴部分，其假執行之聲請已
    失依附，應予駁回。
七、本件事證已臻明確，兩造其餘主張及所提證據，經不影響判決結果，無庸逐一論
    述，併此敘明。
據上論結，本件原告之訴為一部有理由，一部無理由，依民事訴訟法第七十九條但書
、第三百九十條第二項、第三百九十二條，判決如主文。
中　　　華　　　民　　　國　　九十一　　年　　 十一   　月　　　四　　　日
                                    臺灣板橋地方法院民事第二庭
~B法　官　連士綱
右為正本係照原本作成。
如對本判決上訴，須於判決送達後廿日內向本院提出上訴狀。
中　　　華　　　民　　　國　　九十一　　年　　 十一　　 月　　　六　　　日
~B書記官　李宏明
